臺灣高等法院刑事判決　　　　　　　　 96年度上易字第588號
上　訴　人　臺灣士林地方法院檢察署檢察官
被　　　告　甲○○
上列上訴人因被告偽造文書案件，不服臺灣士林地方法院95年度
易字第908 號，中華民國95年12月29日第一審判決（起訴案號：
臺灣士林地方法院檢察署95年度偵字第1034號），提起上訴，本
院判決如下：
    主  文
原判決撤銷。
甲○○明知為不實之事項，而使公務員登載於職務上所掌之公文
書，足以生損害於公眾，處有期徒刑伍月，如易科罰金，以銀元
佰元即新台幣玖佰元折算壹日。
    事  實
一、甲○○係玉峰開發實業股份有限公司（下稱玉峰公司）之登
    記負責人，其明知玉峰公司於主管機關原留存之公司及代表
    公司負責人印章，於民國（下同）94年1月3日交由永然聯合
    法律事務所保管，並未遺失，竟基於使公務員登載不實之犯
    意，於94年10月17日至南投縣南投市○○○村○○路4 號之
    經濟部中部辦公室，提出玉峰公司變更印鑑申請書、印鑑遺
    失切結書等文件，向該管公務員偽稱玉峰公司之公司章及董
    事長章均遺失，據以辦理公司及負責人印鑑變更，致使不知
    情之受理公務員，在其職務上所掌管之股份有限公司變更登
    記表上之「公司印章欄」及「代表公司負責人印章欄」登載
    「失」字，表示印鑑因遺失而變更之用意，足以生損害於經
    濟部對於股份有限公司印鑑章登載管理之正確性。
二、案經乙○○告發由臺灣士林地方法院檢察署檢察官偵查起訴
    。
    理    由
一、被告甲○○雖經合法傳喚未據於審理期日到庭，惟據其於本
    院準備程序時固坦承有於94年10月17日前往經濟部中部辦公
    室，以印鑑遺失為由，辦理公司印鑑變更登記，但矢口否認
    有使公務員登載不實之犯行，辯稱：伊對公司之業務不清楚
    ，伊辦理印鑑變更登記是無心之過云云；且於原審辯稱：伊
    授權王乙喬處理玉峰公司事務，不知公司之印鑑章交由永然
    聯合律師事務所保管，94年10月間玉峰公司副理楊傑壹聯絡
    伊去辦理甲存、乙存，伊去公司等，後來楊傑壹及王乙喬均
    外出，事後沒有再出現，伊就很氣，想說時間愈來愈接近，
    就想把印章找好，結果找不到，又聯絡不到人，因楊傑壹曾
    遭綁架，伊怕發生事情，就突發奇想乾脆去辦一個新的，才
    去變更印鑑云云。
二、惟查：
  (一)玉峰公司登記之負責人為被告甲○○，實際負責人則為王乙
    喬，玉峰公司之公司章及代表公司負責人章，因玉峰公司實
    際負責人王乙喬於94年1 月3 日代理洪文淵、楊俊傑、李培
    英及被告等人並為其本人，在李永然、屠啟文及徐鈴茱律師
    之見證下與乙○○及永雋工程有限公司簽訂股份移轉契約書
    補充條款，經王乙喬於當日交由永然聯合法律事務所保管，
    並未遺失等情，已據被告於偵查中供稱：公司實際負責人為
    王乙喬等語屬實（見偵查卷第30頁），並經證人王乙喬於偵
    查中證稱：印鑑質押在永然聯合律師事務所等語（見偵查卷
    第32頁），於原審證稱：玉峰公司登記負責人為王乙喬、實
    際負責人是伊，伊於94年1月3日簽立合約當天，就把玉峰公
    司之印鑑章交由永然聯合法律事務所保管等語明確（見原審
    卷第57頁、第68頁），此外復有記載玉峰公司董事長為被告
    之股份有限公司變更登記表1 份（見偵查卷第12頁）、記載
    王乙喬代理被告同意玉峰公司印鑑章及代表人甲○○之印鑑
    章交由永然聯合法律事務所保管之「股份移轉契約書補充條
    款」1 份附卷可查（見臺灣士林地方法院檢察署94年度他字
    第3133號卷第6~12頁，保管印鑑之約定記載於第7 頁(三)），
    堪認定為真實。
  (二)被告於94年10月17日至南投縣南投市○○○村○○路4 號之
    經濟部中部辦公室，提出公司變更印鑑申請書、印鑑遺失切
    結書等文件，向該管公務員表示玉峰公司公司章及董事長章
    均遺失，據以辦理公司及負責人印鑑變更，使受理之公務員
    ，在其職務上所掌管之股份有限公司變更登記表上之「公司
    印章欄」及「代表公司負責人印章欄」登載「失」字，表示
    印鑑因遺失而變更之用意等情，業據被告甲○○供承不諱，
    並有經濟部中部辦公室95年10月16日經中三字第0953097619
    0 號函及所附經濟部函稿、公司變更印鑑申請書、印鑑遺失
    切結書、股份有限公司變更登記表各1 份附卷可資佐證（見
    原審卷第16~23 頁），足認被告此部所供與事實相符，亦堪
    認定為真實。
  (三)再被告實際參與玉峰公司內部事務，並與王乙喬共同保管公
    司印鑑章等情，業據被告於原審供稱：伊在變更印鑑前曾經
    拿印鑑到富邦銀行開戶，大約94年10月左右，副理楊傑壹跟
    伊聯絡，說要辦理甲存、乙存手續等語明確（見原審卷第10
    頁）。另由證人王乙喬於偵訊證稱：公司原印鑑是由伊與被
    告共同保管（見偵查卷第33頁）、於原審證稱：被告在玉峰
    公司有辦公室，一個星期會來1、2次（見原審卷第56、67頁
    ）亦可窺其實情。可見被告因係玉峰公司實際負責人王乙喬
    之親姐妹，而與一般登記負責人，僅提供人頭擔任董事長，
    但未實際參與公司事務之情形大不相同，被告所參與之公司
    事務多與印鑑使用、保管有關，在印鑑交付永然聯合法律事
    務所保管前，更與王乙喬共同保管印鑑，就印鑑是否仍在自
    己管控中，當知之甚詳，並無不知王乙喬代理其與人簽訂契
    約，且同意將公司印鑑章交付永然聯合法律事務所保管之理
    ，是堪認被告於94年10月17日前往南投縣南投市○○○村○
    ○路4 號之經濟部中部辦公室，提出公司變更印鑑申請書、
    印鑑遺失切結書等文件，辦理公司及負責人印鑑變更時，主
    觀上明知公司及負責人之原留印鑑均未遺失，而仍前往辦理
    變更印鑑登記，顯見其當時具有使公務員登載不實之犯意，
    可以認定。又被告明知玉峰公司及負責人之原留印鑑均未遺
    失，而仍前往主管機關以遺失為由，辦理變更印鑑登記，足
    以生損害於經濟部對於股份有限公司之印鑑章登載管理之正
    確性，即足生損害於公眾，亦可認定。
  (四)被告雖以前揭情詞置辯，而證人王乙喬於偵查中雖證稱：被
    告在94年10月份發現印鑑不見了，又聯絡不上伊及楊壹傑，
    當時伊人在山裡工地，收訊不良，被告擔心不知發生何事，
    而印章又不見了，且先前發生過綁架之事，才變更印章云云
    （見偵查卷第33頁），於原審證稱：伊平常不太愛講話，簽
    補充條款的事被告不知道，伊把印鑑交給永然聯合法律事務
    所保管之事，沒有告訴任何人云云（見原審卷第63頁、第65
    頁），然查：
  (1)玉峰公司副理楊傑壹倘若聯絡被告到公司辦理甲存、乙存之
    事，被告既到公司等候，楊傑壹豈有逕自離開公司而未告知
    被告之理？可見被告所辯不合情理。又縱認被告供稱其到公
    司等候，楊傑壹後來果逕自離開公司，但楊傑壹並無任何遭
    到綁架之跡象，則被告亦無理由認為楊傑壹遭到綁架，更無
    理由推論公司印鑑章已遺失之理。況被告如認為楊傑壹遭到
    綁架，應對於楊傑壹之安全最為憂心，豈有未報警設法營救
    ，卻兀自前往遙在南投之經濟部中部辦公室辦理印鑑變更登
    記之理？再證人楊傑壹於原審證稱：94年10月16日、17日伊
    人應該在工地等語（見原審卷第90頁），則被告所辯其在公
    司等候，楊傑壹後來離開云云，顯不相同，益見被告所辯無
    法自圓其說，自不足採信。
  (2)證人王乙喬係玉峰公司之實際負責人，其將公司印鑑交付他
    人保管，公司運作須受制於人，倘若變更印鑑，得用新印鑑
    實際掌握公司營運，乃本案變更印鑑之實際受益人，其又係
    被告之親姐妹，本於人之天性，難免對於被告有所迴護，故
    其證述之可信度已非完全無疑，此據其於偵查中所為上開有
    利於被告之證述，多屬被告內心想法及主觀認知，而非證人
    王乙喬本人所親見親聞之事實經歷，亦可窺其端倪。再由證
    人王乙喬於原審證稱：伊在偵查中證述被告與伊共同保管公
    司印鑑之詞是實在的，甲○○會去注意印鑑在不在等語（見
    原審卷第68頁），卻在同日另證稱：公司印鑑之前都放在抽
    屜，伊不知道甲○○知不知道云云（見原審卷第63頁），證
    人王乙喬既知被告會注意公司印鑑之所在，又證稱不知被告
    知不知道公司所存放之地點，前後所述顯互齟齬，足認證人
    王乙喬就本案關鍵事實，有言詞閃爍不定之現象，自不得遽
    以其前揭證述為被告有利之認定。
  (3)證人王乙喬在將印鑑交付永然聯合法律事務所前，係與被告
    共同保管公司印鑑，已如前述，則王乙喬將印鑑攜出交付他
    人保管，衡情應會知會共同保管印鑑之被告。又倘王乙喬未
    行知會，則王乙喬於94年1月3日交付他人保管，距被告申請
    變更印鑑之94年10月17日已相隔10月之久，共同保管印鑑之
    被告又豈有不知之理？又王乙喬以被告代理人之名義，與乙
    ○○及永雋工程有限公司在律師見證下，簽訂股份移轉契約
    書補充條款，依代理之意旨，其效力及於本人，被告又非純
    粹人頭負責人，尚參與公司印鑑章之保管，衡情王乙喬應已
    取得被告之授權，被告難以諉為不知，故證人王乙喬證稱：
    被告對於伊簽約交付印鑑予他人保管一節均非知悉云云，顯
    有悖常情，不能據為有利被告之認定。
  (五)綜上所述，本件被告明知玉峰公司之公司及負責人之印鑑章
    並未遺失，卻前往主管機關以該印鑑章遺失為由，辦理變更
    登記，使公務員登載不實之事證明確，被告所辯係卸責之詞
    ，不足採信，犯行堪予認定，應依法論科。
三、查被告行為後，刑法業於94年2月2日經公告修正，並自95年
    7 月1 日起施行，修正前刑法第33條第5款規定：「罰金：1
    元以上。」，修正後之規定為：「罰金：新台幣1 千元以上
    ，以百元計算之。」比較修正前後規定，顯以修正前之規定
    較有利於被告，依新刑法第2條第1項前段規定，應適用修正
    前刑法第33條第5 款之規定。核被告甲○○所為，係犯刑法
    第214條使公務員登載不實之罪。
四、原審對被告予以論罪科刑，固非無見，惟按刑法第214 條使
    公務員登載不實之罪，尚以足生損害於公眾及他人為犯罪構
    成要件之一，然原判決理由並未明確敘明被告所為，如何足
    生損害於公眾，即有未合；又原判決對被告處刑有期徒刑五
    月，但於諭知易科罰金之折算標準時，僅以銀元三百元折算
    一日，未進一步依現行法規所定貨幣單位折算新台幣條例第
    2 條，將之折算為新台幣九百元，亦有不當。檢察官上訴意
    旨雖以原判決量刑過輕為由，指摘原判決不當，原判決審酌
    刑法第57條所定之一切情狀，對被告量處有期徒刑五月，經
    核並無違背比例原則及公平原則，自無失之過輕之情，檢察
    官上訴求為改判較重之刑，雖無理由，但原判決既有上開可
    議之處，自無由維持，應由本院撤銷改判。爰審酌被告並無
    前科，素行尚佳，因玉峰公司印鑑章交他人保管受制於人，
    為使其姊王乙喬能掌握公司實權，竟向主管機關公務員偽稱
    印鑑遺失，辦理印鑑章變更登記，使該管公務員登載不實，
    致犯刑章，並參酌其犯罪動機、方法、手段，犯罪所生損害
    非輕，併其生活狀況、智識程度及犯罪後矢口否認犯行，等
    一切情狀，量處有期徒刑五月，以資儆懲。而修正前刑法第
    41條第1項前段規定：「犯最重本刑為5年以下有期徒刑以下
    之刑之罪，而受6 個月以下有期徒刑或拘役之宣告，因身體
    、教育、職業、家庭之關係或其他正當事由，執行顯有困難
    者，得以1元以上3元以下折算1 日，易科罰金。」又被告行
    為時之易科罰金折算標準，95年5 月17日修正公布刪除前罰
    金罰鍰提高標準條例第2條規定，就其原定數額提高為100倍
    折算1 日，則本件被告行為時之易科罰金折算標準，應以銀
    元300元折算1日，經折算為新臺幣後，應以新臺幣900 元折
    算1日。惟95年7月1日修正施行後刑法第41條第1項前段規定
    ：「犯最重本刑為5年以下有期徒刑以下之刑之罪，而受6個
    月以下有期徒刑或拘役之宣告者，得以新臺幣1千元、2千元
    或3千元折算1日，易科罰金。」經比較修正前後之易科罰金
    折算標準，以修正前之規定，較有利於被告，依刑法第2 條
    第1項前段，應適用修正前刑法第41條第1項前段及修正刪除
    前罰金罰鍰提高標準條例第2 條，諭知易科罰金之折算標準
    ，為銀元300元即新台幣900百元折算一日。。
五、又刑法第214條法定刑之罰金刑「500元」部分，於95年7 月
    1日前，其貨幣單位為銀元，並依罰金罰鍰提高標準條例第1
    條前段提高為10倍，經依現行法規所定貨幣單位折算新臺幣
    條例第2 條規定換算，其實質上為「新臺幣15,000元」。而
    刑法施行法第1條之1第1項、第2項前段於95年7月1日增訂施
    行後，前開罰金刑之貨幣單位變更為新臺幣並提高為30倍，
    其實質內容亦為「新臺幣15,000元」，對於被告並無有利或
    不利之別，依照最高法院95年第21次刑事庭會議決議意旨，
    並無新舊法比較之問題，應依一般法律適用之原則，適用裁
    判時之刑法施行法第1條之1第1項、第2項前段規定，調整刑
    法第214條之法定刑罰金部分，附此敘明。
六、被告甲○○經合法傳喚無正當理由不到庭，爰不待其到庭，
    逕為一造辯論判決之。
據上論斷，應依刑事訴訟法第369條第1項前段、第364條、第371
條、第299條第1項前段，刑法第2條第1 項、第214條，修正前刑
法第33條第5款、第41條第1項前段，刑法施行法第1條之1，現行
法規所定貨幣單位折算新台幣條例第2條，判決如主文。
本案經檢察官侯千姬到庭執行職務。
中　　華　　民　　國　　96　　年　　5　　月　　9  　　日
　　　　　　　　　刑事第十庭    審判長法　官 楊炳禎
　　　　　　　　　　　　　　　　　　  法　官 陳博志
　　　　　　　　　　　　　　　　　　  法　官 李春地
以上正本證明與原本無異。
不得上訴。
                                      書記官 蘇秋
中　　華　　民　　國　　96　　年　　5 　　月　　9 　　日
附錄：本案論罪科刑法條全文
刑法第214條：
明知為不實之事項，而使公務員登載於職務上所掌之公文書，足
以生損害於公眾或他人者，處3年以下有期徒刑、拘役或5百元以
下罰金。
